【裁判字號】    95,訴,10322
【裁判日期】    951229
【裁判案由】    確認所有權存在等
【裁判全文】
臺灣臺北地方法院民事判決             95年度訴字第10322號
原      告  辛○○
訴訟代理人  曾國龍律師
被      告  甲○○
            己○○
                        號5樓.
            乙○○原名翁儷容.
                        號5樓.
            丙○○
                        號5樓.
            戊○○
                        號5樓.
            丁○○
                        號5樓.
            庚○○
上列當事人間確認所有權存在等事件，本院於民國95年12月25日
言詞辯論終結，判決如下：
    主      文
確認台北市○○區○○路五段一五０巷四一一弄十四號一樓、同
巷弄十六號一樓建物為原告所有。
原告其餘之訴駁回。
訴訟費用由被告甲○○負擔十分之四，被告己○○、丙○○、翁
儷容、戊○○、丁○○、庚○○連帶負擔十分之一，餘由原告負
擔。
    事實及理由
甲、程序方面：
一、按因不動產之物權涉訟者，專屬不動產所在地之法院管轄，
    此觀民事訴訟法第10條第1項規定至明。本件原告起訴確認
    台北市○○區○○路5段150巷411弄14號1樓、同巷弄16號1
    樓建物為原告所有，及請求辦理上開建物所有權第一次登記
    併辦理所有權移轉登記，核諸前開法條規定，本院自有管轄
    權。
二、被告甲○○、庚○○、己○○、丙○○、翁儷容、戊○○、
    丁○○均未於言詞辯論期日到場，核無民事訴訟法第386 條
    各款所列情形，爰依原告之聲請，由其一造辯論而為判決。
乙、實體方面：
一、原告主張：伊與於民國77年7月3日與被告甲○○簽訂合建契
    約書，提供台北市○○區○○路5段150巷411弄24號1樓舊有
    建物及基地即臺北市○○段○段519、519-2、520地號等筆土
    地應有部分八分之一參與合建，由甲○○負責規劃設計興建
    雙併7樓RC造電梯店鋪公寓住宅大樓，俟合建完成後，原告
    可分得其中暫訂門牌之14號1樓1戶（嗣門牌整編將原14號1
    樓改編2戶，門牌各為14號1樓及16號1樓），甲○○並與各
    地主約定各合建戶就分得房屋為起造人。詎被告甲○○於辦
    理合建事宜時，竟以翁光儀為建造執照之起造人，令參與合
    建之地主深感訝異。嗣翁光儀於87年間死亡，被告甲○○亦
    因受刑事通緝而不知去向。系爭合建建物雖已完工，但迄未
    領得使用執照，遑論辦理建物所有權第一次登記及所有權移
    轉登記。茲被告庚○○、己○○、丙○○、翁儷容、戊○○
    、丁○○為翁光儀之繼承人。為此依合建契約書起訴請求確
    認系爭建物所有權歸屬，另依合建契約、所有權、繼承關係
    及民法第242條法律關係請求辦理系爭建物所有權第一次登
    記及所有權移轉登記，並聲明：(一)如主文第1項所示。(二)被
    告己○○、丙○○、翁儷容、戊○○、丁○○、庚○○應辦
    理台北市○○區○○路5段150巷411弄14號1樓、同巷弄16號
    1樓建物所有權第一次登記，同時併應辦理所有權移轉登記
    予原告。
二、被告未於言詞辯論期日到場，亦未提出書狀作何聲明或陳述
    。
三、確認之訴部分：
  (一)按確認法律關係之訴，非原告有即受確認判決之法律上利益
    者，不得提起之，民事訴訟法第247條第1項前段定有明文。
    所謂即受確認判決之法律上利益，係指法律關係之存在與否
    不明確，原告主觀上認為其在法律上之地位有不妥之狀態存
    在，且此種不妥之狀態，能以確認判決將之除去者而言（參
    最高法院52年台上字第1240號判例）。系爭建物並未辦理所
    有權登記，被告甲○○身為建商，多年不予處理，另起造人
    翁光儀並未辦理變更起造人登記，原告基於所有權、繼承及
    代位之法律關係提起給付之訴，請求起造人翁光儀之繼承人
    即被告庚○○、己○○、丙○○、翁儷容、戊○○、丁○○
    辦理系爭建物所有權第一次登記暨辦理所有權移轉登記予原
    告，因欠缺保護必要，於法尚有未合（理由詳如後述），則
    系爭建物是否屬於原告所有，即陷於不確定之狀態，而使原
    告是否為系爭建物所有權人之法律上地位生不安之危險，此
    不安之危險，原告得以確認判決除去，揆諸前揭說明，應認
    原告有訴請確認系爭建物為其所有之法律上利益。
  (二)查台北市○○區○○路5段150巷411弄24號1樓房屋本為原告
    所有，於77年7月3日與被告甲○○簽訂系爭合建契約書，以
    前開建物坐落基地即台北市○○段○段519、519-2、521、
    521-2地號等4筆土地之應有部分，提供被告甲○○全權規劃
    、設計並興建雙併7樓RC造電梯店鋪公寓住宅大樓，原告可
    分得其中信義路5段150巷411弄24號角間向18公尺道路（即
    401弄面）整個房屋乙戶。締約後，由甲○○、翁光儀等人
    組成之合夥建商團體即拆除前揭舊有房舍，並以翁光儀名義
    為起造人名義向主管機關申領建造執照，經台北市政府工務
    局於79年2月23日核發79年建字第0124號建造執照，嗣原告
    發現起造人名義有誤而向甲○○提出異議，甲○○乃於80年
    9月9日同意將原告應分得房屋辦理變更起造人名義，繼於82
    年8月1日由甲○○、翁光儀與全體合建戶召開會議，確認房
    屋歸屬且約明合建戶分得房屋，包括原告在內之合建戶均為
    起造人，嗣於83年3月1日甲○○致函包括原告在內各合建戶
    ，表明依合建意旨及約定，各合建戶就分得房屋各為起造人
    ，因一時疏忽誤以翁光儀為起造人，且表明已洽翁光儀依合
    建契約及承諾書履行變更起造人名義等情，業經原告提出建
    築改良物所有權狀、土地所有權狀、合建契約書、臺北市政
    府工務局建造執照、合作興建吳興街大廈協議書、臺北市稅
    捐稽徵處信義分處94年房屋稅繳款書、甲○○出具承諾書、
    收據、存證信函等件為證，應堪信為真實。
  (三)按「土地所有人提供其土地由他人建築房屋，雙方按土地價
    款與房屋建築費用之比例，以分配房地之約定，係屬何種性
    質之契約，應依具體情事決定之。如建築之房屋由建築人原
    始的取得所有權，於建造完成後部分移轉於土地所有人，土
    地所有人則將部分土地移轉於房屋建築人，以互相交換，固
    難謂非互易，但若建築之房屋，建築人自己不取得所有權，
    由土地所有人原始的取得所有權，於建造完成後，將部分房
    地移轉於房屋建築人，以作為完成房屋之報酬，則應屬承攬
    。」、「依兩造所訂合建契約，係約定被上訴人提供土地，
    上訴人興建房屋，按約定比例分配所建房屋（包括房屋基地
    及公共設施），兩造就其分得之房屋，各以自己或指定之人
    之名義，申請建造執照等情以觀，足認兩造訂約之真意，係
    上訴人承攬興建被上訴人分得之房屋，而被上訴人則將其應
    給付之報酬，充作上訴人買受分歸其所有之房屋基地之價金
    ，性質上應屬承攬與買賣之混合契約。」最高法院著有71年
    度台上字第2736號、78年度台上字第2547號判決可資參照。
    查本件合建係由原告及其他地主提供其舊有房屋坐落基地應
    有部分供甲○○、翁光儀興建大樓，雙方再依比例分配新蓋
    建物。核其真意，顯係甲○○、翁光儀承攬興建原告分得之
    房屋，而原告則將其應給付之報酬，充作甲○○、翁光儀買
    受分歸所有之房屋基地之價金，性質上應屬承攬與買賣之混
    合契約。而原告已依合建契約第5條於請領建造執照前備齊
    土地使用同意書、房屋拆除同意書（房屋拋棄書）、建築改
    良物執照、土地所有權狀、身分證影本及印鑑證明等資料，
    以供申請建造執照，被告甲○○復於83年3月1日致函姚楊鼎
    玉稱：「本人與翁光儀合夥，由本人代表與台端…立約合建
    地下二層、地上七層皇家大廈，依合建契約，台端分別分得
    A 棟…江辛○○一樓…，分別為起造人，因一時疏忽，竟誤
    以翁光儀一人為起造人…本人當洽請翁光儀請依合建契約及
    承諾書履行」等詞，益證原告依系爭合建契約履行，且將甲○○等建商買受分歸其等所有之房屋基地之價金，與其應給
    付甲○○等建商之報酬抵充，則系爭建物自屬原告出資興建
    ，應認其為該房屋之原始所有人。則原告主張系爭建物1樓
    （即門牌號碼台北市○○區○○路5段150巷411弄14號1樓、
    同巷弄16號1樓）建物為其所有，自屬有據。
四、給付之訴部分：
    按已登記土地上未登記建物之債權人固得代位債務人辦理建
    物所有權第一次登記，惟申請建物所有權第一次登記，應提
    出使用執照及建物測量成果圖，故建物如未取得使用執照，
    自無法辦理所有權第一次登記，亦無法為所有權之移轉登記
    ，此觀土地登記規則第79條、第126條規定即明。查系爭房
    屋雖已建造完成，但迄今仍未取得使用執照，為原告自承不
    諱，則原告依合建契約請求起造人翁光儀之繼承人即被告己○○、丙○○、翁儷容、戊○○、丁○○、庚○○等辦理示
    意兒房屋建物所有權第一次登記，或於辦理所有權第一次登
    記後，將所有權移轉登記予原告，即欠缺權利保護必要，均
    非正當，不應准許。
五、從而原告訴請確認坐台北市○○區○○路5段150巷411弄14
    號1樓及同巷弄16號1樓建物為其所有，洵屬有據，應予准許
    。逾此部分請求，為無理由，應予駁回。
六、因本件事證已臻明確，二造其餘主張陳述及所提證據與判決
    結果無涉，不另論述，附此敘明。
七、據上論結：依民事訴訟法第79條、第85條第2項，判決如主
    文。
中    華    民    國    95    年    12    月    29    日
                  民事第五庭    法  官  胡宏文
以上正本係照原本作成
如對本判決上訴，須於判決送達後20日內向本院提出上訴狀
中    華    民    國    95    年    12    月    29    日
                                書記官  曾寶生


司法院資訊處製作；財團法人民間司法改革基金會備份。
